【裁判字號】    92,聲再,218
【裁判日期】    920826
【裁判案由】    竊佔聲請再審
【裁判全文】
臺灣高等法院臺中分院刑事裁定          民國九十二年度聲再字第二一八號
    再審聲請人
    即受判決人  甲○○
右列聲請人因竊佔案件，對於本院九十二年度上訴字第六二九號中華民國九十二年七
月三十一日確定判決（臺灣彰化地方法院九十二年度訴字第九一號、臺灣彰化地方法
院檢察署九十一年度偵字第七０七五號），聲請再審，本院裁定如左：
    主      文
再審之聲請駁回。
    理      由
一、聲請再審意旨稱：
  (一)原確定判決事實及理由欄一，引用第一審判決書記載之事實、證據及理由，認定
    「：：：況該土地係屬謝阿滿與謝淑惠、謝搏等人共有，且其等間並無土地分管
    之約定，則縱謝阿滿有同意其可搭蓋房屋，其同意亦無拘束其他共有人，是對告
    訴人謝淑惠而言，被告之行為，亦難謂有何正當之權源，自亦無從卸免其竊佔罪
    責之成立：：」云云；然而：
    (1)查告訴人謝淑惠於民國（下同）八十七年七月三十日始以買賣之原因，自告訴
      人謝阿滿受取得系爭土地共有持分四分之一，有偵查卷附土地登記簿謄本可稽
      （偵查卷第十七頁）；而被告搭蓋本件第一審判決書附表編號四之房屋，其時
      間在八十七年四月，已據被告於偵審中供明在卷，此有偵查時九十一年三月十
      一日筆錄：「（問：你們幾年加蓋？）答：八十七年時。」（偵查卷第三二頁
      ）；第一審法院審理時：「（問：謝阿滿為何答應讓你蓋？）答：八十七年間
      當時我的土腳厝快要倒塌，我告訴謝阿滿，她同意我在原址重蓋：：」（第一
      審卷第十五頁）；而在第二審法院時被告更明確供陳係八十七年四、五月間約
      清明節以後不久時加蓋，且告訴人亦同意加蓋時間約在八十七年時，此有告訴
      人謝淑惠於第二審法院稱：「我在偵查庭的時候有去勘查，他現在加蓋的是水
      泥的部分，原來是空地，他是後來擴建的，我們八十七年才知道。」等語。由
      此可證，被告加蓋系爭房屋既係在告訴人謝淑惠取得系爭土地共有權之前，當
      時謝淑惠非共有人，客觀上被告殊無可能、亦無必要取得謝淑惠同意甚明，但
      原審法院對此證據既未審酌，復未說明不採理由，顯有右揭法定再審事由。
    (2)次查被告加蓋房屋時，該土地上雖另有共有人謝搏，但因謝搏與告訴人謝阿滿
      之祖父謝擇為兄弟，於八十七年被告加蓋房屋前早已死亡，其繼承人復未辦理
      繼承登記，被告無從追查繼承人為孰。故而，事實上被告亦無法事先徵求謝搏
      繼承人之同意。
    (3)縱認被告應盡其所能查證該土地上除謝阿滿以外有無其他共有人，但刑法除法
      條所定客觀構成要件要素以外，亦須審查被告有無主觀構成要件要素，兩者具
      皆符合時，方能予以論罪科刑。本案被告使用之房屋，由判決書附表複丈成果
      圖所示，編號四部分即本案起訴部分，乃八十七年間加蓋，已詳如前述，另編
      號二、三、五部分，據第一審法院調查結果：「（問：鐵皮屋(3)何時建？）答
      ：綠色鐵皮屋六十五年建。」「（問：(5)的部分何時建的？）答：五十三年。
      」（第一審卷第十六頁）；再證人謝中為於偵查中即證稱「謝丁煌以前常來我
      家，約三、四十年前他曾對我說，那個房子給被告他們住。」等語，公訴人即
      據此認定編號二、三、五部分未有竊佔犯行，只起訴編號一部分。而事實上，
      本案被告所居住之房屋（即編號一至五全部），改建前乃告訴人謝阿滿之祖厝
      ，原為土塊厝，後來由被告經謝燈煌、謝阿滿同意才陸續改建，從被告父親在
      世時即居住當地。凡此事實，有謝阿滿於偵查中稱「我父親謝燈煌蓋那間房子
      ，他媽媽一直住到現在，又在後面加蓋鐵皮屋，我們的是土塊厝，但土塊厝也
      已經倒了」等語可證（偵查卷第十二頁）。足證被告從小即居住該土地上，主
      觀上原以為地主即為謝阿滿一家人，在本案告訴人提出告訴前，被告根本不知
      該土地還有謝搏登記為共有人，況且被告只是一小學畢業之鄉下人，是否有能
      力去查證而徵求其他共有人同意？此節足可影響被告有否竊佔之主觀犯意。
    (4)本件系爭四一地號土地，早期為謝搏與謝阿滿之祖父謝搏共有，嗣謝燈煌繼承
      謝搏之持分，並在系爭土地位置上搭蓋土塊厝乙間，雖說當時謝搏尚在人間與
      否不明，惟謝搏本人或其繼承人均未對謝燈煌爭執，應可推認同意謝燈煌自行
      管理該部分之土地。再依被告於第二審法院提出之日據時期土地登記簿所示，
      土地所有權狀保管人為謝擇（當時共有土地亦只有一份土地權狀），依此亦足
      認當時謝搏與謝擇二人雖共有系爭土地，但謝搏有同意推由謝擇管理土地之意
      ，其後由謝燈煌繼承權利，謝燈煌才有自行在該土地範圍內搭蓋土塊厝之舉。
      另告訴人謝阿滿九十一年八月六日偵查庭時表示「我爸曾是建地四一號之土地
      管理人」（偵查卷第五十七頁）等語，故而本件系爭土地雖無書面分管契約，
      惟由以上種種跡象，足以推認從謝擇以降即有單獨管理土地之權，單謝阿滿應
      即可同意由被告使用該部分之土地。
  (二)原確定判決略以「雖證人楊為國到庭證稱：土造房子是何人建的伊不清楚，甲○
    ○的爸爸以前就住在那裡，當時甲○○說房子漏水，問謝阿滿同意不同意讓甲○
    ○改建，謝阿滿說好，被告是在改建之前告訴謝阿滿的，應該是謝阿滿清明節回
    來的時候徵得謝阿滿同意的，當時有好幾個人在場（二審卷第六十六頁、六十七
    頁）；然為謝阿滿所否認，並稱伊祖墳在三處分別位於二崙、沙鹿、和美，根本
    無時間回祖厝那裡；是告訴人謝阿滿於清明節當天既須趕往三處掃墓，是否有多
    餘時間至被告居住之舊厝查看，甚至在不清楚其他共有人意向如何之情況下，即
    率然於原有土造房子之部分外，又口頭應允被告得在原審附圖編號四部分之土地
    予以增建，已大有可疑：：：」云云；茲分二點述之：
    (1)謝阿滿在第二審法院之供詞，否認清明節時有回祖厝查看等情，根本是在庭時
      聽聞被告如此主張後才更迭供詞，此由謝阿滿於偵查中稱「八十六年五月我爸
      去世，謝淑惠來找，說土地並非全我的，我不會那麼笨，同意把別人的土地給
      被告用。我們很少去那裡，頂多掃墓去看一看祖厝而已。」（偵查卷第五十七
      頁），此項供詞為何不可採？況且告訴人謝阿滿之祖墳既有一處在和美，而系
      爭土地亦在和美，謝阿滿豈有不順道過去巡視祖厝之可能？
    (2)被告改建編號四房屋，乃就原有土塊厝建築基地範圍改建，未有超出範圍增建
      。謝阿滿於偵查中即供稱「原來的房子是土塊厝，房子不是如被告現在住的白
      綠色」（偵查卷第五八頁）；謝淑惠於同偵查期日稱「應該是倒掉再重建的。
      」證人謝火生於第二審法院到庭稱「（問：被告何時改建？改建的部分是否有
      擴大？）答：改建的部分並沒有擴大。」不論告訴人、被告或證人，對於被告
      改建編號四房屋未有擴大原來範圍一節，所有供詞均屬一致，何以原確定判決
      逕行認定被告有「於原告土造房子之部分外，又口頭應允被告得在原審附圖編
      號四部分之土地予以增建」？復未說明認定事實之證據及理由。
  (三)原確定判決復略以「被告於偵查中就謝阿滿同意其建蓋房子的時間又自承係七十
    六、七十八年間（九十年度他字第一四一五號卷第五十頁反面）；然斯時土地共
    有人之名義既仍為謝阿滿之父即謝燈煌名下（迄八十六年八月十六日謝燈煌亡故
    後才由謝阿滿繼承，此有土地登記簿謄本足參），謝阿滿又如何於七十六年、七
    十八年間即預知告將於八十七年間增建磚造鐵架屋而事先即以同意」云云；然查
    ：被告於確定判決偵審中屢次供陳係八十七年間改建編號四房屋，只於右揭期日
    曾表示「七十六年、七十八年同意的。」該等供詞或係被告因時日遷移陳述錯誤
    ，惟被告於偵查中另外期日所供，與事後審判中已明確陳述係八十七年改建，告
    訴人對改建時間係八十七年一節亦未有爭執，應以被告其他期日所供之八十七年
    為正確時間。奈原確定判決只執此一端，而置事實於不顧，豈非有強入人罪之憾
    ？
  (四)綜上所陳，原確定判決認定事實錯誤，且有諸多就足以影響判決之重要證據漏未
    審酌之情形，為此聲請惠予裁定准予再審，以免冤抑，實感德便等語。
二、按不得上訴於第三審法院之案件，其經第二審確定之有罪判決，如就足生影響於
    判決之重要證據漏未審酌者，得為受判決人之利益，聲請再審，刑事訴訟法第四
    百二十一條，固定有明文。又已提出之證據而被捨棄不採用，原判並未敘明其理
    由者，應認為「漏未審酌」（參照最高法院二十四年七月民、刑總會決議」。惟
    依刑事訴訟法第四百二十一條聲請再審，除以重要證據漏未審酌外，尚須該證據
    如經審酌，應有確實很明確，足以動搖原確定判決為條件，如該漏未審酌之證據
    ，如經審酌不足影響原確定判決，即不能據以開始再審。查本院九十二年度上訴
    字第六二九號再審聲請人甲○○（以下稱聲請人）竊佔案件對於臺灣彰化地方法
    院九十二年度訴字第九一號聲請人竊佔不動產罪處有期徒刑五月如易科罰金以三
    百元折算一日有罪判決之上訴駁回。已敘明認定第一審判決認事用法及量刑，均
    無不當，並對聲請人否認有竊佔並辯稱：經共有人即告訴人謝阿滿有同意改建等
    語，如何不足採信，第一審法院及本院確定判決已依據卷宗內調查所得證據資料
    予以指駁並說明。次查聲請人再審聲請狀所述，聲請人係在告訴人謝淑惠取得系
    爭共有權之前，無必要取得謝淑惠之同意，惟前開土地係屬謝阿滿與謝淑惠、謝
    搏等人共有，且其等間並無就系爭土地有分管之約定，聲請人既未經共有人中之
    告訴人謝阿滿同意搭建房屋，對於八十七年八月二十一日始由謝阿滿以買賣為原
    因而登記取得四分之一共有權之謝淑惠，亦難謂有何正當之權源，其他對本院維
    持第一審判決應確定判決職權認定事實之適法行使有不同意見，雖本院確定判決
    理由記載稍有簡略，但查並無確實而有很明確之重要證據漏未審酌，足以動搖原
    確定判決情事，自不得據以聲請再審，聲請人之聲請再審，經核為無理由，應予
    駁回。
三、據上論結：應依刑事訴訟法第四百三十四條第一項，裁定如主文。
中      華      民      國      九十二   年       八      月   二十六   日
                                    臺灣高等法院臺中分院刑事第一庭
                                          審判長法  官  陳  紀  綱
                                                法  官  陳  登  源
                                                法  官  方  艤  駐
右正本證明與原本無異。
不得抗告。
                                                書記官  江  玉  萍
中      華      民      國      九十二   年       八      月   二十七   日
                                                                        ｉ


司法院資訊處製作；財團法人民間司法改革基金會備份。
